【裁判字號】    89,連訴,7
【裁判日期】    891228
【裁判案由】    詐欺等
【裁判全文】
福建金門地方法院刑事判決                            八十九年度連訴字第七號
    公  訴  人  福建金門地方法院檢察署檢察官
    被      告  甲○○
    選任辯護人  詹振寧律師
右列被告因詐欺等案件，經檢察官提起公訴（八十八年度連偵字第九六號），本院判
決如左：
    主  文
甲○○無罪。
    理  由
一、公訴意旨略以：被告甲○○意圖為自己不法利益，於民國八十二年十一月間，竊
    佔座落連江縣北竿鄉○○段七四二地號，劉德偉所有土地，面積十點六七平方公
    尺，及鄰地未登錄地號之公有土地六十五點六二平方公尺，於前開土地上搭建鋁
    鋅鋼建築物。又另行起意，意圖為自己不法之所有，於八十三年七月間，向告訴
    人江順生、李丁丑、張福來、張地池詐稱：「在馬祖營業不須繳稅，建屋亦不須
    申請執照，其所有座落連江縣北竿鄉○○村○○路二○○號房屋及土地面積約一
    百坪，可出租供興建「台北大飯店」，使告訴人江順生等四人陷於錯誤，合資交
    付被告新台幣（下同）四十萬元之租金，而參與投資「台北大飯店」。被告於八
    十六年四月三十日向「台北大飯店」股東古秋霞購得股權四股成為股東，於同年
    五月一日取得該飯店之實際經營權，為其餘股東處理該飯店之營業事務，竟又意
    圖為自己不法之利益，未經全體股東之同意，於八十七年十月十八日，偽造該飯
    店為其所有且為馬祖地區唯一取得合法商號之買賣契約書，持以與不知情之陳瑞
    英簽訂契約，而擅自將其餘股東共同出資興建之「台北大飯店」及座落之土地出
    售，並將所得款項五百六十六萬元侵吞入己，而為違背其任務之行為，致生損害
    於告訴人江順生等四人，因認被告涉有竊佔罪、詐欺取財罪、背信罪、偽造私文
    書、行使偽造私文書罪等罪嫌云云。
二、本件公訴人認被告涉有右揭罪嫌，係以卷附之連江縣地政事務所複丈測量成果圖
    及土地登記謄本及告訴人江順生等人之指述為其主要論據。訊據被告甲○○，堅
    決否認上開犯行，辯稱：塘岐段第七四二地號土地，面積面積十點六七平方公尺
    ，本為被告所有，土地登記簿謄本上雖記載為劉德偉所有，實係劉德偉於七十五
    年三月三十一日辦理土地第一次總登記時，誤將被告所有之上開土地辦理第一次
    總登記所致，被告無竊佔他人土地之犯意。鄰地未登錄地號之公有土地六十五點
    六二平方公尺，亦為被告所有，八十二年間於其上搭建鋁鋅鋼建築物後，於八十
    五年間曾遭連江縣北竿鄉公所誤認屬縣府公地，嗣經該鄉公所查證確係民地，而
    非公有土地，經縣政府核准興建在案，可證明被告亦無竊佔公有未登陸土地之犯
    意。被告所有座落塘岐段七三○地號、七三一地號土地（原為北東小段三八四、
    三八五地號）及其上門牌號碼為塘岐村中山路二○○號之建物，原為被告於五十
    八年間所興建之房屋，有申請營造執照，嗣被告於八十二年間將該屋拆除改建三
    層ＲＣ造建物一棟，亦有申請建造執照，告訴人江順生遲至八十四年一月間始向
    被告承租該房屋及土地以經營台北大飯店，足證告訴人指被告詐稱「在馬祖營業
    不須繳稅、建屋亦不須申請執照」云云，顯非事實。而連江縣政府核發之建造執
    照、使用執照上，記載塘岐村中山路二○○號基地面積為三百九十二點七平方公
    尺，換算為坪數則為一百一十八坪，與租賃契約書中記載「店屋一至二樓（不含
    三樓）一大棟，自有土地面積約一百坪租與乙方開店使用」相符。均足證明被告
    未施用詐術。再者，塘岐村中山路二○○號基地、建物均為被告所有，被告僅係
    出租與告訴人江順生，該房地均非合夥財產，被告出售無偽造文書、背信可言等
    語。
三、按犯罪事實應依證據認定之，無證據不得推定其犯罪事實，不能證明被告犯罪或
    其刑為不罰者，應諭知無罪之判決，刑事訴訟法第一百五十四條、第三百零一條
    第一項分別定有明文。
四、經查：
（一）被訴竊佔罪部分：
      按竊佔罪之成立，須行為人有為自己或第三人不法之利益，而竊佔他人之不動
      產，始足成立。查被告所有之塘岐村中山路二○○號建物，目前為案外人陳瑞
      英所經營之「台江大飯店」使用中，所坐落之土地計有塘岐段七三一、七三０
      、七四二、七四九、七五二地號土地，此有勘驗筆錄、土地複丈成果圖附卷可
      稽（見偵卷第四卷第七十八頁）。其中七三一地號、七三０地號於八十八年一
      月十九日移轉登記為案外人陳瑞英所有之前，均為被告所有，七四二地號為案
      外人劉德偉所有、七四九地號為案外人鄭忠志所有，七五二地號則為無主土地
      （此三部分分述如後），此均有土地登記簿謄本、福建省連江縣地政事務所（
      八九）連地所字第一○四○號函在卷可考。次查：
    (1)佔用劉德偉所有之塘岐段七四二地號部分：
      訊據證人劉德偉於本院八十九年十月十六日現場履勘中證稱：「塘岐村中山路
      二○○號佔用我所有七四二地號土地，實際上是一條走道，並未被建物佔用，
      七四二地號土地上為一棟閩東式石砌瓦房建物，這是我外祖父的，三十八年之
      後為軍方所徵用，到五十一、二年間軍方歸還給我，但當時我在東莒服役，沒
      有辦法回來使用，我家人就託鄭忠志領回保管使用，我知道鄭忠志將它用作漁
      寮，為塘岐村中山路二○○號佔用的巷道應該是甲○○家的，第一次總登記時
      ，為何會登記到我名下，我不清楚等語」。而鑑定人陳奮勇即連江縣地政事務
      所技士於上開履勘中亦謂：第一次總登記時，原則上如果有人指界，就以指界
      之結果為準繪製；如果無人指界，就依土地法第四十六條之二第一項第一至第
      四款之規定分別辦理等語。另據陳奮勇所提出之卷附「連江縣北竿鄉地籍圖重
      測地籍調查表」，其中塘岐段七三０地號土地，重測前為北竿段北東小段三八
      四地號，由被告指界，所指之界址，即目前塘岐段七三０地號之界址。而與被
      告所有之塘岐段七三０地號，相接鄰之塘岐段七四二地號土地，則記載：「依
      土地法第四十六條之二第一項第一款之規定逕行施測」，亦即依「鄰地之界址
      」逕行施測。觀諸證人劉德偉之證述及鑑定人陳奮勇之鑑定意見，顯見係因被
      告指界之結果，方使塘岐村中山路二○○號之走道劃歸為劉德偉所有。
    (2)佔用鄭忠志所有之塘岐段七四九地號土地部分：
      再查，塘岐村中山路二○○號建物佔用鄭忠志所有之同段七四九地號土地，為
      飯店廚房出口所用之空地。而證人鄭忠志於本院八十九年十月十六日現場履勘
      中則證稱：「被飯店佔用的土地，原為被告之父所有，我向其借來作為廚房使
      用，當初有向被告表示，將來如果要蓋房子，願意歸還給被告使用，至於後來
      總登記的時候，為何會測量成為我的名下，因為測量時，我在台灣，並不清楚
      等語」。
    (3)佔用無主土地部分：
      此部分為飯店廚房所使用，而被告辯稱：飯店目前鐵皮屋的部分在八十三年改
      建之前是祖傳之閩東式石砌的老屋，飯店廚房之部分，改建前為老屋之院子等
      語。另證人李玉華即居住於塘岐村中山路二○○號隔壁之鄰居，於本院八十九
      年十月十六日現場履勘中證稱：「我於七十五年間左右搬來這裡住，當時被告
      的地上，前面是水泥造的平房，現在鐵皮屋所在的部分是一棟閩東式石砌瓦房
      ，房子的後面，就是現在飯店廚房的部分，則是瓦房的院子，用石砌矮牆圍繞
      起來，就我所知，水泥房子、瓦房、院子都是被告之父留給被告的等語。」
    (4)綜上證人劉德偉、鄭忠志、李玉華之證詞，可知：塘岐村中山路二○○號建物
      所佔用之塘岐段七四二地號、七四九地號及未登錄之無主土地，於被告在八十
      二年間改建之前，本即被告所居住之祖宅所使用，甚至證人劉德偉、鄭忠志均
      供稱被佔用的地之前即為被告所有等語。顯見被告於八十二年間改建之初，係
      在原本即使用之土地上興建，其佔用之初，被告當無不法所有之犯意，自不能
      徒憑所使用之土地現登記為證人劉德偉、鄭忠志之名下，即推論被告佔用之初
      有不法所有之意圖。被告主觀上既無不法所有之意圖，與竊佔罪之構成要件，
      即不相當，被告之辯解應當可採。
（二）被訴詐欺取財罪部分：
      詐欺取財罪須行為人有實施詐術之行為，使被害人因詐術而陷於錯誤，並因此
      交付財物，始足成立。訊據告訴人江順生，供稱：八十三年七月間是甲○○跟
      我講在馬祖營業不須繳稅、建屋不須申請執照等語。然告訴人李丁丑、張福來
      、張地池於本院八十九年八月一日調查中，則均供稱：甲○○未跟他們說過這
      件事等語，另參被告曾於八十四年四月九日，將自已民間互助會借予告訴人江
      順生，並標得會款，且有其他借款，至八十七年六月六日止，共積欠被告三百
      三十四萬元，此有本院八十九年度連訴字第二號判決在卷可稽，顯見告訴人江
      順生尚積欠被告鉅款，被告是否真有藉詞不須繳稅、不須申請執照，騙使告訴
      人出資，已非無疑。再查，告訴人李丁丑、張福來、張地池於本院八十九年八
      月一日調查中，亦均供稱：台北大飯店於八十四年九月間開幕，於八十四年十
      二月間改選由張地池負責，一直到八十六年四月間被告向股東古秋霞購買股權
      為止，這段期間飯店都有賺錢，伊等也都有分到紅利。八十六年四月間被告謂
      ，不管飯店有沒有賺錢，均都會給伊等每月一股二千五百元之紅利，李丁丑拿
      了十二個月的紅利，張福來、張地池各拿了八個月的紅利等語。告訴人江順生
      則供稱：紅利我都沒有拿到，因為我欠被告會錢，所以我沒有向他要過紅利等
      語。由告訴人之供述以觀，被告縱有藉詞不須繳稅、不須申請執照，使告訴人
      等出資合夥經營台北大飯店，然飯店自八十四年九月間開幕，直至八十七年間
    ，長達三年營業均佳，告訴人等出資均有分得紅利，則被告顯未因此而詐得告
      訴人任何財物，其行為與前述詐欺取財罪之構成要件，尚有未合。
（三）被訴背信罪部分：
      按背信罪之成立，以為他人處理事務為前提，所謂為他人云者，係指行為人受
      他人委任，而為其處理事務而言，若行為人未受他人委任處理事務，自不能該
      當背信罪，有最高法院四十九年度台上字第一五三○號判例可資參照。訊據告
      訴人等，均供稱：自八十六年四月間，甲○○向古秋霞購得股權成為合夥人之
      後，至八十七年十月間被告將飯店賣給陳瑞英為止，實際上是由被告的女兒鄭
      麗芳租股經營，所謂租股，指將經營權租給非合夥人，由該人負責飯店的經營
      ，但不論盈虧，租股經營者均須付給合夥人每月每股二千五百元等語，被告顯
      未受告訴人等之委任以處理經營飯店事務。另參台北大飯店股東契約書中第一
      、第二項約定：江順生為本店（指台北大飯店）總負責人代表本店（房屋租期
      至九十四年元月三十一日止），租用甲○○坐落北竿塘岐店屋開設本飯店，每
      月租金五萬元由本店負責支付（見偵卷第二卷第十頁），得知此房屋及土地所
      有權並非合夥財產，況對於台北大飯店於出售陳瑞英之時，且參兩造之土地建
      物買賣契約書（見偵卷第五卷第十八頁），亦僅就土地及建物為買賣之標的，
      意即被告係處分自己之財產。被告縱係台北大飯店之合夥人，然既非實際經營
      飯店之人，復未受其他合夥人之委任，被告未得其他合夥人之同意，逕將台北
      大飯店所在之塘岐村中山路二○○號房屋及基地出售予陳瑞英，其行為縱損及
      其他合夥人之權益，既與背信罪之構成要件不合，即難以背信罪相繩。
（四）被訴偽造文書部分：
      按偽造文書，以無制作權之人冒用他人名義而制作該文書為必要。若行為人以
      自己之名義制作文書，即無偽造文書可言。縱令其不應制作而制作，或所制作
      之文書涉及他人之權利，亦非偽造文書，最高法院分別著有二十四年度上字第
      五四五八號判例、三十一年度台上字第二一二四號判例可資參照。若行為人並
      未偽造文書，持以行使，自不構成行使偽造私文書。查台北大飯店所坐落之塘
      岐段七三○地號、七三一地號土地及其上門牌號碼為塘岐村中山路二○○號之
      建物自六十五年五月二十日起至八十八年一月十九日止，均為被告所有之事實
      ，為告訴人所是認，並有卷附土地登記簿謄本可證（見偵卷第四卷第八十頁、
      第一卷第一四三頁）。被告與案外人陳瑞英所簽訂之買賣契約書，係由被告以
      自己之名義制作，有立土地建物買賣契約書在卷可查（偵卷第一卷第五十三頁
      ）。被告出售自己所有之土地、建物，本屬有權制作，固不待言。縱使依該買
      賣契約書第二條之約定，有「‧‧‧由陳君接掌管業使用」之文句，如公訴人
      所推論之被告並非單純出售建物、土地，實際上連同台北大飯店內合夥財產所
      有之設備，亦出售予陳瑞英，然被告既係以自己之名義制作買賣契約書，並未
      冒用他人之名義，與前述偽造文書之構成要件即屬有間，並不成立偽造私文書
      罪。其行使買賣契約書之行為亦不構成行使偽造私文書罪。
五、此外，復查無其他積極證據足資證明被告涉有公訴人所指之犯行，本件係屬民事
    糾葛，應循民事途徑解決，揆諸首開法條所示之意旨，自應為被告無罪之諭知。
    據上論斷，應依刑事訴訟法三百零一條第一項，判決如主文。
本案經檢察官劉仲慧到庭執行職務
中      華      民      國    八十九    年      十二    月    二十八    日
                                        福建金門地方法院連江刑事庭
                                        法  官  吳  振  富
右判決正本證明與原本無異。
對於本件判決如有不服，應於收受送達後十日內向本院提出上訴書狀，上訴於福建高
等法院金門分院，並按他造當事人之人數附具繕本。
中      華      民      國    八十九    年      十二    月    二十八    日
                                                書記官  林  仁  泰


司法院資訊處製作；財團法人民間司法改革基金會備份。
